臺灣高等法院民事判決　　　　　　　 100年度保險上字第21號
上　訴　人　陳羿君
　　　　　　陳冠亦
　　　　　　陳怡汝
共　　　同
法定代理人　廖偵宇
訴訟代理人　蔡文彬律師
　　　　　　林明賢律師
被　上訴人　蘇黎世產物保險股份有限公司
法定代理人　王傳通
訴訟代理人　王玉珊律師
上列當事人間請求給付保險金事件，上訴人對於中華民國100年2
月15日臺灣桃園地方法院99年度保險字第11號第一審判決提起上
訴，本院於100年7月13日言詞辯論終結，判決如下：
    主      文
上訴駁回。
第二審訴訟費用由上訴人負擔。
    事實及理由
一、上訴人主張：訴外人即伊等父親陳季仁生前任職於上育環衛
    工程有限公司（下稱上育公司）時，以上育公司為要保人，
    陳季仁為被保險人，向被上訴人投保團體傷害保險（下稱系
    爭保險契約）， 約定身故保險金為新臺幣（下同）200萬元
    ，並以被保險人之法定繼承人為受益人。嗣陳季仁於民國（
    下同）98年11月 2日上午外出購買飲料途中，因不慎跌倒，
    導致頭部外傷、顱內出血，於同日上午10時50分送醫途中不
    治身亡，依經驗法則，上開事實通常係外來、偶然而不可預
    見，是陳季仁顯係因意外傷害致死，伊等為陳季仁之法定繼
    承人，自得向被上訴人請求給付身故保險金；惟伊等於陳季
    仁死後，備齊相關文件向被上訴人申領上開身故保險金，被
    上訴人竟百般推諉，迄今仍未給付。爰依系爭保險契約第5
    條、第6條第1項及第17條約定，提起本件訴訟，求為命被上
    訴人應給付上訴人 200萬元，及自起訴狀繕本送達翌日起至
    清償日止，按週年利率百分之十計算利息之判決，並陳明願
    供擔保，請准宣告假執行。
二、被上訴人則以：本件未經解剖，自無從確認該跌倒原因究係
    外力或本身疾病所致，而上訴人所持之臺灣士林地方法院檢
    察署相驗屍體證明書（下稱系爭相驗屍體證明書）雖勾選死
    亡方式為意外，惟系爭相驗屍體證明書所勾選之意外文句，
    僅係法醫學上所稱之意外，乃屬刑事偵查上無他殺嫌疑又無
    法確認死亡方式時之意外，其範圍較保險法上所指意外為寬
    ，尚不足作為認定被保險人係遭遇保險法上之意外事故致死
    之證明。再者，依陳季仁於發生事故後之台北榮民總醫院急
    診病歷資料所示，陳季仁於事故發生時之血糖值僅 26mg/dl
    ，顯低於一般正常人之血糖值範圍 60-115mg/dl，而血糖過
    低會產生失去反應能力、喪失意識、昏倒、抽搐等症狀，且
    依法醫即證人束恒新所述，陳季仁之死亡原因有高度可能係
    由於自身心臟疾病所致，參以陳季仁於事發當時忽然停止行
    走，身體向前呈半蹲狀態，後起身即刻向右後方傾倒，期間
    並無任何外力介入，依經驗法則判斷應係出於陳季仁身體狀
    況不適所致，並非外來突發事故，是陳季仁死亡並非因意外
    傷害造成，而係自身身體狀況不適所致，核與系爭保險契約
    約定之傷害係指遭遇疾病以外之外來、突發意外事故所致不
    符，上訴人所請並無依據等語，資為抗辯。
三、原審為上訴人敗訴之判決，上訴人不服，提起上訴，其上訴
    聲明為：(一)原判決廢棄。(二)被上訴人應給付上訴人 200萬元
    ，及自起訴狀繕本送達翌日起至清償日，按週年利率百分之
    十計算之利息。(三)願供擔保，請准宣告假執行。被上訴人則
    於本院答辯聲明：(一)上訴駁回。(二)如受不利判決，願供擔保
    請准宣告免為假執行。
四、經查：陳季仁生前任職於上育公司，由上育公司為要保人，
    陳季仁為被保險人，與被上訴人訂定系爭保險契約，約定身
    故保險金為 200萬元，並以被保險人之法定繼承人為受益人
    ，陳季仁於98年11月 2日上午，於臺北市○○區○○街二段
    174巷 36弄口，於步行中突然停止，身體向前呈半蹲狀態，
    起身即向右後方傾倒致頭部外傷、顱內出血，於同日10時50
    分送醫途中不治身亡，陳季仁於生前患有心臟方面疾病，曾
    前往振興醫院就診等情，為兩造所不爭執，且有蘇黎世團體
    傷害保險單、蘇黎世產物團體傷害保險契約條款、系爭相驗
    屍體證明書附卷可稽（依序見原審卷第111頁至119頁、第12
    頁），並經原審調取臺灣士林地方法院檢察署98年度相字第
    699 號卷宗，核閱卷內所附監視錄影翻拍照片、現場照片、
    相驗照片、相驗筆錄、法醫師檢驗報告書、振興醫院病歷資
    料無訛，且當庭勘驗監視錄影光碟內容，有原審99年 5月24
    日準備程序筆錄在卷可佐（見原審卷第49頁背面），堪信此
    部分事實為真正。惟上訴人主張陳季仁係因意外跌倒致死，
    系爭保險契約之保險事故業已發生等情，則為被上訴人所否
    認，並以前開情詞置辯，是本件應予審究之爭點厥為：系爭
    保險契約所約定之保險事故是否業已發生？茲析述如下：
  (一)按當事人主張有利於己之事實者，就其事實有舉證之責任，
    民事訴訟法第 277條前段定有明文。又民事訴訟如係由原告
    主張權利者，應先由原告負舉證之責，若原告先不能舉證，
    以證實自己主張之事實為真實，則被告就其抗辯事實即令不
    能舉證，或其所舉證據尚有疵累，亦應駁回原告之請求 (最
    高法院17年上字第917號判例意旨參照)。本件上訴人主張被
    保險人陳季仁係遭受意外傷害事故死亡，符合請領身故保險
    金之要件，自應由上訴人就此主張有利於己之事實，負舉證
    責任，倘其所提出之證據，未能有相當程度之證明，自不能
    認其主張之事實為真實，殆無疑義。上訴人雖舉系爭保險契
    約第6條第1項約定，主張：除非被上訴人能證明陳季仁之死
    亡與跌倒之意外事故間無因果關係，否則被上訴人應依約給
    付上訴人身故保險金云云。惟依系爭保險契約第6條第1項約
    定：「被保險人於本契約有效期間內遭受第 5條約定的意外
    傷害事故，自意外傷害事故發生之日起 180日以內致成死亡
    者，本公司按該被保險人保險金額給付身故保險金。」之意
    旨，係以主張被保險人發生意外事故之上訴人就其此部分主
    張已盡證明責任為前提；倘上訴人就其主張給付保險金法律
    關係存在所須具備意外事故發生之特別要件，先不能舉證，
    以證明其主張之事實為真實，即無令被上訴人就其抗辯事實
    舉證之餘地。查上訴人就其主張陳季仁遭受意外事故死亡之
    情事，固提出系爭相驗屍體證明書為證，惟仍未能證明陳季
    仁係因意外事故死亡(詳後述)，自難認被上訴人應就其反對
    陳季仁係因意外事故死亡之抗辯事實負舉證責任。是本件仍
    應由上訴人就其主張陳季仁係遭受意外傷害事故死亡之有利
    於己事實，負舉證責任。
  (二)系爭保險契約第 5條約定：「被保險人於本契約有效期間內
    ，因遭意外傷害事故，致其身體蒙受傷害而致殘廢或死亡時
    ，本公司依照本契約的約定，給付保險金。前項所稱意外傷
    害事故，指非由疾病引起之外來突發事故。」 (見原審卷第
    113頁)，可見系爭保險契約對於契約所約定之意外傷害事故
    ，已明文約定係指「非由疾病引起之外來突發事故」。查上
    訴人就證明陳季仁跌倒係屬外來突發事故乙節，固提出記載
    陳季仁死亡方式為意外之系爭相驗屍體證明書1紙為證(見原
    審卷第12頁)。惟查：
  1.系爭相驗屍體證明書關於「死亡方式」之選項，僅有病死
    或自然死意外自殺他殺不詳等 5種，而陳季仁死因
    為跌倒造成頭部外傷導致之顱內出血，並非「病死或自然死
    」或「未確定」，又查無「自殺」或「他殺」嫌疑，在此情
    況下，相驗屍體證明書上僅能勾選「意外死」，而無其他欄
    位可資勾選，故法醫師在勾選意外死時，顯然未考慮到保險
    法上意外事故之定義，因此，刑事案件相驗屍體證明書有關
    死亡方式為意外死亡之勾選，尚不足以作為認定陳季仁係遭
    遇保險法上之意外事故致死之證明。又據證人即台灣士林地
    方法院檢察署法醫師束恒新於原審到庭結證稱：當時檢查屍
    體，從屍體後右枕部發現有挫傷，且右邊耳朵有出血，且重
    要的是臉部有充血，所以高度懷疑死者是因本身的心臟病發
    作而倒地造成顱內出血死亡；正常的跌倒造成的顱內出血不
    會有臉部充血的情形，又死者手指的指甲有發疳的現象，在
    醫學上這種現象是跟血液缺氧有關，因此應該是跟心臟有關
    係等語（見原審卷第48頁至49頁），可知法醫師束恒新於相
    驗時已高度懷疑陳季仁之跌倒與疾病有關，然其仍於系爭相
    驗屍體證明書勾選死亡方式為「意外」，益徵此項記載與系
    爭保險契約中所指「意外傷害事故即非由疾病引起之外來突
    發事故」意義並非相符，自不得以該項記載認定陳季仁係因
    意外事故導致死亡。
  2.次查，系爭相驗屍體證明書關於陳季仁死亡原因之記載，固
    載為：直接引起死亡之原因為「顱內出血」，先行原因為「
    跌倒」、「頭部外傷」等語，惟據證人束恒新證稱：「 (問
    ：如果是單純心臟病發作是否會導致本件的死亡？) 就這個
    問題無法回答，因為沒有作解剖，且跟這位死者的家屬確認
    ，死者本身有心臟病史，所以我們看法大概是這樣，當初為
    何沒有在相驗屍體證明書上記載可能是心臟病病發，因為家
    屬不同意作解剖，所以無法確定是否為心臟病，因此才未記
    載。」、「 (問：是否可以確認頭部外傷及跌倒足以導致死
    者死亡？) 因本件並未解剖，所以無法確定，法醫只負責現
    場看死者屍體的外觀來做研判，要百分之百的精準，只能經
    由解剖程序。」等語(見原審卷第48頁背面、第49頁背面)，
    可證系爭相驗屍體證明書未將心臟病發列為陳季仁死亡之原
    因，係因為未作解剖，而法醫師自屍體外觀無從判斷所致；
    自不能因系爭相驗屍體證明書之記載內容，而排除陳季仁因
    本身心臟病發作而倒地造成顱內出血死亡之可能。
  3.再按步行中跌倒之原因誠屬多端，或因路面障礙、或因外力
    推擠、或因被保險人患有疾病、或因被保險人自身行為（如
    踩踏自己過長之衣褲而跌倒）所致均有可能，難認均屬外來
    突發事件，自不得單憑跌倒之事實即推認為已發生意外傷害
    之保險事故。查陳季仁係於行走過程中忽然停止，身體向前
    呈半蹲狀態，後起身即刻向右後方傾倒等情，業據原審於99
    年 5月24日準備程序期日當庭勘驗被上訴人提出陳季仁倒地
    過程之路口監視錄影光碟內容屬實(見原審卷第49頁背面)。
    而依原審勘驗結果，陳季仁倒地過程中未發現其他人車經過
    ，且當時路面平整、無障礙物、日間光線充足、視線良好，
    並無常人所認知足以導致跌倒之外在因素存在；則衡諸經驗
    法則，陳季仁於步行中突然停止半蹲之動作，可推知陳季仁
    當時應有身體不適之情形出現，而其隨後立即後仰倒地，亦
    堪認與其身體不適應有密切相關。況陳季仁曾於98年 8月24
    日前往振興醫療財團法人振興醫院(下稱振興醫院)胸腔內科
    門診，當日即由心臟內科收治住院，診斷為擴大性心肌病變
    合併心衰竭，並於98年10月30日最後一次門診等情，有振興
    醫院99年8月3日99振醫字第00 00001041號函文1紙在卷足稽
    (見原審卷第 76頁），可知陳季仁生前確實患有心臟疾病；
    對照前揭證人束恒新之證詞及陳季仁路倒之過程，陳季仁因
    心臟病發而路倒之可能性甚高。又依陳季仁發生事故後送往
    台北榮民總醫院急診之病歷資料所示，陳季仁於事故發生時
    之血糖值僅 26mg/dl（見原審卷第63頁），顯低於一般正常
    人之血糖值範圍 60-115mg/dl；而血糖過低會產生失去反應
    能力、喪失意識、昏迷、抽搐等症狀，亦可能造成本件路倒
    之情形。是上訴人僅以陳季仁跌倒之事實，遽主張係屬「非
    疾病之外來突發事故」而致死云云，尚無可採。
  4.此外，上訴人復未能提出其他有利之證據資以證明陳季仁係
    因系爭保險契約所訂之「非由疾病引起之外來突發事故」而
    死亡，自難認其主張為可採。
  (三)至上訴人雖舉最高法院96年度台上字第28號判決意旨，主張
    被上訴人抗辯陳季仁之死亡非屬意外，自應就其抗辯之事實
    負舉證責任云云。惟依上開判決意旨所示，係以受益人能證
    明意外事故確已發生，且依經驗法則，其發生通常係外來、
    偶然而不可預見為前提，始能認其已盡證明之責任，而轉由
    抗辯非屬意外之保險人就其抗辯之事實負證明責任；核與本
    件關於陳季仁之跌倒過程，依經驗法則判斷，不能認定其發
    生係因外來、偶然而不可預見之情形有間，自不能援引上開
    判決，而責令被上訴人應就其抗辯陳季仁非屬意外死亡乙節
    ，負舉證責任。此外，上訴人所舉最高法院94年度台上字第
    1816號、本院98年度保險上字第23號及本院臺中分院98年度
    保險上字第 3號等判決，均屬法院就個案所為之判斷，均與
    本件事實不同，尚不能遽為上訴人有利之認定。
五、綜上所述，上訴人既未能證明陳季仁係因系爭保險契約所訂
    之「非由疾病引起之外來突發事故」而死亡，則其依系爭保
    險契約第5條、第6條第 1項及第17條約定，請求被上訴人給
    付保險金 200萬元及自起訴狀繕本送達翌日起至清償日止，
    按週年利率百分之十計算之利息，洵無理由，不應准許。原
    審為上訴人敗訴之判決，並駁回其假執行之聲請，經核並無
    不合。上訴意旨指摘原判決不當，求予廢棄改判，為無理由
    ，應予駁回。
六、本件為判決基礎之事證已臻明確，本院經逐一審酌兩造歷審
    所提其餘攻擊、防禦方法，均與前開論斷結果無礙，爰不再
    一一論述，併此敘明。
七、據上論結，本件上訴為無理由，依民事訴訟法第449條第1項
    、第78條、第85條第1項前段，判決如主文。
中    華    民    國   100    年    7     月    27    日
                  民事第十九庭
                      審判長法  官  魏麗娟
                            法  官  李媛媛
                            法  官  吳麗惠
正本係照原本作成。
上訴人如不服本判決，應於收受送達後20日內向本院提出上訴書
狀，其未表明上訴理由者，應於提出上訴後20日內向本院補提理
由書狀（均須按他造當事人之人數附繕本）上訴時應提出委任律
師或具有律師資格之人之委任狀；委任有律師資格者，另應附具
律師資格證書及釋明委任人與受任人有民事訴訟法第466條之1第
1項但書或第2項（詳附註）所定關係之釋明文書影本。如委任律
師提起上訴者，應一併繳納上訴審裁判費。
中    華    民    國   100    年    7     月    28    日
                            書記官  吳碧玲
附註：
民事訴訟法第466條之1（第1項、第2項）：
對於第二審判決上訴，上訴人應委任律師為訴訟代理人。但上訴
人或其他法定代理人具有律師資格者，不在此限。
上訴人之配偶、三親等內之血親、二親等內之姻親，或上訴人為
法人、中央或地方機關時，其所屬專任人員具有律師資格並經法
院認為適當者，亦得為第三審訴訟代理人。